【裁判字號】    91,家上,129
【裁判日期】    920206
【裁判案由】    離婚
【裁判全文】
臺灣高等法院高雄分院民事判決  九十一年度家上字第一二九號
      上  訴  人  甲○○
      訴訟代理人  張蓉成律師
      被上訴人    乙○
右當事人間離婚事件，上訴人對於中華民國九十一年五月二十二日臺灣高雄地方法院
九十年度婚字第一四六○號第一審判決提起上訴，本院判決如左：
      主      文
原判決廢棄。
准上訴人與被上訴人離婚
第一、二審訴訟費用由被上訴人負擔。
      事      實
甲、上訴人方面：
一、聲明：求為判決如主文所示。
二、陳述：除引用與原審判決書記載相同者外，另補稱：
（一）兩造在大陸結婚後，即返台定居，雙方並無約定以大陸為住所，事實上，被上
      訴人在大陸並無職業亦無固定住所，一切生活費用婚後均由上訴人負擔，上訴
      人為榮民身分，領有固定退休俸，設如上訴人聽從被上訴人所言返回大陸定居
      ，則需另行購屋，固定之退休俸亦依法喪失，如何安渡晚年？
（二）被上訴人提之醫療手冊記載之病症為「頭痛、心慌、腹瀉、甲狀腺略大」，診
      斷證明書所載「狀似胃炎、胃腸功能退化」，均非重大不治非長期治療之重病
      ，以台灣目前各大醫院水準均能處理無疑，被上訴人以此為藉口，堅稱需居住
      大陸不可，依一般社會客觀經驗法則，何能置信？
（三）據被上訴人藉故返回大陸後，於二００二年一月十六日寫給鄭南修夫婦信函中
      所書：「假如能重新選擇，我絕不走這條路．．．我聽取老方的意見．．．尊
      重他的選擇（即離婚之意）」等情，及綜觀被上訴人以上開各項理由不返台與
      上訴人同居之說詞，已彰顯其惡意遺棄之主觀意念及事實。觀其最終目的無非
      等待上訴人百年後取得其財產及退休俸而已。鑒於被上訴人堅決不與上訴人同
      居，且無任何不返台同居之合理、合法正當性，請判准兩造離婚。
三、證據：除援用原審之證據方法外，另提出信函影本四紙。
乙、被上訴人方面：
一、聲明：求為判決上訴駁回。
二、陳述：除引用與原審判決書記載相同者外，另補稱：
（一）被上訴人雖無固定職業，但自去年以來經營生意一直很好（營業執照為證），
      月純利人民幣兩千多元，依據大陸的生活標準，已足足有餘。再者，被上訴人
      正值年輕氣盛時候，並有固定的住所，足以讓上訴人返鄉安享晚年。
（二）上訴人稱被上訴人有一子由被上訴人扶養，與事實不符，被上訴人與前夫離婚
      時，該子已判決前夫撫養，有判決為證。
（三）被上訴人早日離台基於無奈，限期返台未能，是事出有因，無遺棄上訴人之惡
      意，亦無難以維持婚姻之瑕。反之，被上訴人是積極的、善意的營造一切準備
      ，等上訴人回鄉定居才是被上訴人之衷願，故請法院判決不准上訴人之訴。
三、證據：除援用原審之證據方法外，另提出蒙城縣人民法院民事調解書影本一紙、
    工商戶營業執照影本一紙、私有房屋所有權證影本四紙、蒙城縣第二人民醫院門
    診病歷一冊（四紙）、蒙城縣醫院診療目錄一紙、中華民國入出境許可證影本一
    紙。
      理      由
一、被上訴人未於言詞辯論期日到場，核無民事訴訟法第三百八十六條各款所列情形
    ，爰依上訴人之聲請，由其一造辯論而為判決。
二、上訴人起訴主張：兩造於八十九年五月十六日在安徽省蒙城縣結為夫妻，婚後，
    被上訴人於同年十一月底來台與上訴人同居，後僅一月餘即以家中老人病危為由
    返回大陸，上訴人並交付美金二萬一千元予被上訴人，並囑託儘速返台，但被上
    訴人返回大陸後即藉口生病需治療為由不再回台，上訴人特於九十年五月間前往
    大陸探親，詎被上訴人竟避不見面，上訴人經多方打聽始知被上訴人已將上訴人
    在大陸購置之房屋退還賣主，並將房款美金一萬三千元侵占不知去向，上訴人至
    被上訴人父母處詢問，始知被上訴人未將與上訴人結婚之事告知其家人，上訴人
    為要求被上訴人履行夫妻同居義務，並將入境通行證交被上訴人，告知被上訴人
    應於九十年十月十八日前來台，被上訴人仍以生病為由，不理會上訴人，上訴人
    與被上訴人結婚前，已知彼此年齡相差甚多，惟上訴人為希冀年老生活有人照應
    ，認被上訴人為求較好生活願與上訴人結婚，詎被上訴人並非真心與上訴人結婚
    ，僅係詐騙上訴人之惡行，上訴人爰依民法第一千零五十二條第一項第五款惡意
    遺棄及同條第二項不能維持婚姻之重大事由，訴請與被上訴人離婚等情。
三、被上訴人則以：被上訴人於八十九年十一月抵台與上訴人團聚，照應上訴人飲食
    起居，惟因被上訴人在台逗留期間，水土不服，氣候環境不適，常生病需返鄉調
    養，上訴人當時亦知悉並支持被上訴人返鄉，被上訴人返回大陸後，因無法治癒
    ，而至北京入院治療數日，被上訴人自北京出院後積極選購房屋，希望上訴人自
    台回鄉定居，照顧其晚年，被上訴人並無遺棄上訴人之意，兩造婚姻亦無難以維
    持之原因存在，被上訴人希望上訴人至大陸定居等語，資為抗辯。
四、按夫妻之一方，為台灣地區人民，一方為大陸地區人民者，其結婚或離婚之效力
    ，依台灣地區之法律，台灣地區與大陸地區人民關係條例第五十三條定有明文。
    本件被上訴人為大陸地區人民，上訴人為中華民國國民，有其戶籍謄本、結婚公
    證書等件影本附卷可稽，而夫妻互負有同居之義務係屬婚姻效力問題，故依前揭
    規定，本件自應適用台灣地區之法律，合先敘明。
五、按有民法第一千零五十二條第一項以外之重大事由，難以維持婚姻者，夫妻之一
    方得請求離婚。但其事由應由夫妻之一方負責者，僅他方得請求離婚，民法第一
    千零五十二條第二項定有明文。查上訴人主張被上訴人與上訴人婚後僅來台居住
    一月餘即返回大陸，不再來台與上訴人同居等情，已據證人鄭南修證實被上訴人
    僅在台灣住二十餘日就返大陸屬實，並為被上訴人所不爭執，惟辯稱係因在台水
    土不服，不得不返回大陸治療，希望上訴人赴大陸與被上訴人同居等語，並提出
    在大陸地區之門診病歷與診斷證明書等為證。然查兩造固在大陸地區辦理結婚，
    但並未約定需在大陸定居，參之上訴人係榮民身分，按月領取榮民退休俸給，如
    長期住居大陸地區，將喪失領取月退俸之資格，而無法維持其生活，是上訴人所
    稱其係與被上訴人約定婚後住在台灣，當屬真實。而被上訴人縱因其父母或親人
    老病而需返回大陸，依常理亦僅短暫期間，且如被上訴人本身生病，依其提出之
    大陸地區之門診病歷與診斷證明書等件記載之病情，亦非重大難治之疾病，在醫
    療發達之台灣地區各醫院均可診治，又非上訴人拒絕為其醫療，被上訴人非不得
    於其病情好轉後前來台灣之醫院醫治，而被上訴人既領有中華民國入出境許可證
    （被上訴人提出，有效期間至二００五年十二月二十三日，見本院卷內），隨時
    可來台，竟長達約二年間拒不回台灣，實無不能前來與上訴人同居之正當理由。
    再被上訴人對於與上訴人結婚一事，隱瞞其情而未告知其父母及親人，致上訴人
    前往大陸蒙城縣尋找被上訴人時，被上訴人即避居他處使上訴人尋覓未著，依上
    訴人提出之被上訴人寄給上訴人之信函所述，係因其與年齡相差甚大之故，其只
    願以父執輩關係看待侍奉上訴人，顯然被上訴人婚前即無與上訴人結婚之真意，
    婚後亦不承認此一婚姻關係，其無使兩造婚姻繼續維持之意思甚明。足認被上訴
    人所稱水土不服而赴大陸治療無法回台，及願與上訴人在大陸居住云云，均屬無
    視婚姻存在之藉口，並無可採。兩造婚姻既因被上訴人無結婚之真意且不承認婚
    姻之存在，自屬有民法第一０五二條第二項規定不能維持婚姻之重大事由，兩造
    婚姻已名存實亡，則上訴人主張因被上訴人拒不來台同居，且無與上訴人結婚之
    真意，兩造間婚姻已有不能維持之重大事由而訴請離婚，自符上開規定之事由，
    應予准許。原審未察，遽為上訴人敗訴之判決，自有未洽，上訴意旨指摘原判決
    不當求予廢棄，為有理由，應由本院予以廢棄改判。至兩造其餘攻擊防禦之方法
    ，與判決之基礎不生影響，不予一一論述，附此敘明。
六、據上論結：本件上訴為有理由，合依民事訴訟法第四百六十三條、第三百八十五
    條第一項前段、第四百五十條、第七十八條判決如主文。
中      華      民      國    九十二    年      二      月      六      日
                                      臺灣高等法院高雄分院民事第五庭
~B1審判長法官  蔡明宛
~B2法      官  黃科瑜
~B3法      官  林健彥
右為正本係照原本作成。
如對本判決上訴，須於判決送達後二十日內向本院提出上訴狀，其未表明上訴理由者
，應於上訴後二十日內向本院提出上訴理由書（均須按他造當事人之人數附繕本）。
上訴時應提出委任律師或具有律師資格之人之委任狀，並依附註條文規定辦理。
中      華      民      國    九十二    年      二      月      十      日
~B法院書記官  葉淑華
附註：
民事訴訟法第四百六十六條之一：
對於第二審判決上訴，上訴人應委任律師為訴訟代理人，但上訴人或其法定代理人具
有律師資格者，不在此限。
上訴人之配偶、三親等內之血親、二親等內之姻親，或上訴人為法人、中央或地方機
關時，其所屬專任人員具有律師資格並經法院認為適當者，亦得為第三審訴訟代理人。
第一項但書及第二項情形，應於提起上訴或委任時釋明之。


司法院資訊處製作；財團法人民間司法改革基金會備份。
